臺灣高等法院臺中分院刑事判決　　　　　　　　　九十年度上訴字第一六三號
　　上　訴　人　臺灣南投地方法院檢察署檢察官
　　被　　　告　丙○○
　　選任辯護人　徐永城
　　被　　　告　寅○○
　　　　　　　　子○○
　　　　　　　　壬○○
　　　　　　　　卯○○
　　　　　　　　庚○○
　　　　　　　　辛○○
　　　　　　　　癸○○
　　　　　　　　己○○
　　　　　　　　丑○○
　　共同指定辯護人　本院公設辯護人　戊○○
右上訴人因被告等貪污治罪條例案件，不服台灣南投地方法院八十九年度訴字第四四
二號中華民國九十年六月二十一日第一審判決（起訴案號：台灣南投地方法院檢察署
八十九年度偵字第二八五九、三八一五號），提起上訴，本院判決如左：
    主      文
原判決關於丙○○、子○○、壬○○、卯○○、庚○○、辛○○、癸○○、己○○、
丑○○部分均撤銷。
丙○○連續依法令從事公務之人員，對於主管之事務，明知違背法令，直接圖利其他
人不法之利益，因而獲得利益，處有期徒刑伍年陸月；褫奪公權伍年。
子○○、壬○○、卯○○、庚○○、辛○○、癸○○、己○○、丑○○各連續意圖為
自己不法之所有，以詐術使人將本人之物交付，各處有期徒刑肆月，均緩刑貳年。
其餘上訴駁回。
    事      實
一、丙○○係南投縣國姓鄉南港村村長，負責辦理該村九二一震災有關村民住屋全倒
    、半倒慰助金及未經安置人口自行租屋租金補助之申請、勘驗及認定九二一地震
    時受災戶確實居住情形等相關業務，屬依據法令從事公務之人員。寅○○為丙○○之岳父，子○○、壬○○為寅○○之子即丙○○之妻舅。卯○○為丙○○之姨
    丈，庚○○、辛○○、癸○○、己○○、丑○○均為卯○○之子即丙○○之表兄
    弟。台灣中部地區於八十八年九月二十一日發生大地震，政府即於同年月二十五
    日發布緊急命令，有效期間為八十八年九月二十五日起至八十九年三月二十四日
    止。子○○、壬○○、卯○○、庚○○、辛○○、癸○○、己○○、丑○○均明
    知依規定九二一震災受災戶住屋全倒、半倒者，其救助、慰問金及未經人口自行
    租屋租金補助之發給對象，以實際居住於受災屋之現住戶始得具領，未居住於受
    災毀損住屋者，不予發給。詎子○○、壬○○（實際居住於南投縣國姓鄉○○路
    七十一之二十號）戶籍早已遷入南投縣國姓鄉○○路九八號；卯○○、庚○○（
    實際居住於南投縣國姓鄉○○路七十一之十五號）、癸○○、己○○、丑○○戶
    籍已遷入南投縣國姓鄉○○路一Ｏ三之二號，辛○○之戶籍已遷入南投縣國姓鄉
    ○○路○段二ＯＯ號。寅○○、卯○○分別所有之南投縣國姓鄉長石巷五十六號
    及六十號房屋，僅供養鹿場使用，並無居住之事實。上開國姓鄉南港村長石巷五
    十六、六十號之房屋，因九二一地震遭土石掩埋完全倒塌，子○○、壬○○、卯
    ○○、庚○○、辛○○、癸○○、己○○、丑○○竟各基於意圖為自己不法所有
    之概括犯意，先要求國姓鄉南港村村幹事李文森至現場勘查，出具上開房屋已遭
    砂石掩埋，致不能修復，受災戶長分別為子○○（受災人口子○○、廖秀針、寅
    ○○）、壬○○（受災人口壬○○）、卯○○（受災人口卯○○、羅陳金妹）、
    庚○○（受災人口庚○○、劉春花、羅燮胤、羅燮平、羅芳怡）、辛○○（受災
    人口辛○○、郭麗惠、羅燮龍、羅燮霖、羅于庭）、癸○○（受災人口癸○○、
    邱月霞、羅芳玉、羅燮朋）、己○○（受災人口己○○）、丑○○（受災人口丑
    ○○、劉玲茹）之住屋災害勘查報表八份，並利用丙○○身為村長具有審核、證
    明居住事實之機會，而各有如下之於緊急命令期間詐欺賑災款項之犯行：
１、子○○於八十八年十月十八日出具內容為於九二一地震時，子○○、廖秀針、寅
    ○○確實居住於南投縣國姓鄉南港村十二鄰長石巷五十六號無誤之不實切結書、
    戶籍謄本、國姓農會000000000號子○○之活期儲蓄存款存摺封面影本
    、電號00000000000號八十八年七月九日至同年九月九日之電費收據
    ，經由丙○○於不實之確實居住切結書上簽章認定，向國姓鄉公所申領全倒慰助
    金二十萬元。國姓鄉公所承辦人員不疑，於同年十月二十五日將賑災款項二十萬
    元匯入子○○上開國姓鄉農會存款戶內。子○○又於八十八年十一月二十七日出
    具九二一震災戶請領租金補助申請表及子○○、廖秀針、羅瑞燕、羅雅珮、羅文
    裕、寅○○、徐阿竹於九二一地震時確實居住於國姓鄉十港村十二鄰長石巷五十
    六號之不實內容之切結書、戶籍謄本、國姓鄉南港村十二鄰長石巷五六號為房屋
    所有權人子○○持有之切結書、國姓鄉農會存摺封面、電號000000000
    00號電錶八十八年七月九日至同年九月九日之電費收據，經丙○○於不實之確
    實居住切結書上簽章認定後，向國姓鄉公所申請七人份之租金補助金。國姓鄉公
    所承辦人員不疑，於八十九年一月二十日將賑災款項十萬八千元匯入上開子○○
    帳戶內；又於八十九年二月二日將賑災款項十四萬四千元款項匯入上開國姓鄉農
    會存戶內。
２、壬○○於八十八年十月二十六日出具內容為於九二一地震時，壬○○、王仙遙、
    羅奕辰、羅奕宏、羅文均確實居住於南投縣國姓鄉南港村十二鄰長石巷五十六號
    無誤之不實切結書、戶籍謄本、國姓農會000000000號壬○○之活期儲
    蓄存款存摺封面影本，經由丙○○在不實之確實居住切結書上簽章認定後，向國
    姓鄉公所申領全倒慰助金二十萬元，國姓鄉公所之承辦人員不疑，於八十八年十
    一月十日將賑災款項二十萬元匯入壬○○上開國姓鄉農會存款戶內。又於八十八
    年十一月十九日出具九二一震災戶請領租金補助申請表及壬○○、王仙遙、羅奕
    辰、羅亦宏、羅文均於九二一地震時確實居住於國姓鄉十港村十二鄰長石巷五十
    六號之不實內容之切結書、戶籍謄本、國姓鄉南港村十二鄰長石巷五六號為房屋
    所有權人壬○○持有之切結書、國姓鄉農會存摺封面、電號000000000
    00號電錶八十八年七月九日至同年九月九日之電費收據，經由丙○○在不實之
    確實居住之切結書上簽章認定後，向國姓鄉公所申請租金補助金，國姓鄉公所承
    辦人員不疑，於八十九年一月二十日將賑災款項十八萬元匯入壬○○上開存款戶
    內。
３、卯○○於八十八年十月十八日出具內容為於九二一地震時，卯○○、羅陳金妹確
    實居住於南投縣國姓鄉南港村十二鄰長石巷六十號無誤之不實切結書、戶籍謄本
    、國姓農會000000000號卯○○之活期儲蓄存款存摺封面影本、電號0
    0000000000號電錶八十八年三月月十二日至同年五月十一日之電費收
    據，經由丙○○在不實之確實居住切結書上簽章認定後，向國姓鄉公所申領全倒
    慰助金二十萬元。國姓鄉公所承辦人員不疑，於八十八年十月二十五日將賑災款
    項二十萬元匯入卯○○上開存款戶內。又於八十八年十一月十八日出具九二一震
    災戶請領租金補助申請表及卯○○、羅陳妹於九二一地震時確實居住於國姓鄉南
    港村十二鄰長石巷六十號之不實內容之切結書、戶籍謄本、國姓鄉南港村十二鄰
    長石巷六十號為房屋所有權人應賢持有之切結書、國姓鄉農會存摺封面、電號0
    0000000000號電錶八十八年三月十二日至同年五月十一日之電費收據
    ，經由丙○○在不實之確實居住切結書上認定簽章後，向國姓鄉公所申請租金補
    助金。國姓鄉公所承辦人員不疑，於八十八年十二月十六日將賑災款項七萬二千
    元匯入上開卯○○之存款戶內。
４、庚○○於八十八年十一月一日出具內容為於九二一地震時，庚○○、劉春花、羅
    燮胤、羅燮平、羅芳怡確實居住於南投縣國姓鄉南港村十二鄰長石巷六十號無誤
    之不實切結書、戶籍謄本、國姓農會000000000號庚○○之活期儲蓄存
    款存摺封面影本，經由丙○○在不實之確實居住切結書上簽章認定後，向國姓鄉
    公所申領全倒慰助金二十萬元。國姓鄉公所人員不疑，於八十八年十一月十日將
    賑災款項二十萬元匯入庚○○上開國姓鄉農會存款戶內。又於八十八年十一月十
    九日出具九二一震災戶請領租金補助申請表及庚○○、劉春花、羅燮胤、羅燮平
    、羅芳治於九二一地震時確實居住於國姓鄉南港村十二鄰長石巷六十號之不實內
    容之切結書、戶籍謄本、國姓鄉南港村十二鄰長石巷六十號為房屋所有權人庚○○持有之切結書、國姓鄉農會存摺封面、電號00000000000號電錶八
    十七年十一月十日至八十八年一月七日之電費收據，經丙○○在不實之確實居住
    切結書上簽章認定後，向國姓鄉公所申請租金補助金。國姓鄉公所承辦人員不疑
    ，次八十九年一月二十日將賑災款項十八萬元匯入庚○○上開存款戶內。
５、辛○○於八十八年十一月一日出具內容為於九二一地震時，辛○○、郭麗惠、羅
    燮龍、羅燮霖、羅于庭確實居住於南投縣國姓鄉南港村十二鄰長石巷六十號無誤
    之不實切結書、戶籍謄本、國姓農會000000000號辛○○之活期儲蓄存
    款存摺封面影本，經由丙○○在不實之切實居住切結書上簽章認定後，向國姓鄉
    公所申領全倒慰助金二十萬元。國姓鄉公所人員不疑，於八十八年十一月十日將
    賑災款項二十萬元匯入辛○○上開國姓鄉農會存款戶內。又於八十八年十一月十
    九日出具九二一震災戶請領租金補助申請表及辛○○、郭麗惠、羅燮龍、羅燮霖
    、羅于庭於九二一地震時確實居住於國姓鄉南港村十二鄰長石巷六十號之不實內
    容之切結書、戶籍謄本、國姓鄉南港村十二鄰長石巷六十號為房屋所有權人辛○○持有之切結書、國姓鄉農會存摺封面、電號00000000000號電錶八
    十八年一月七日至同年三月十二日之電費收據，經由丙○○在不實之確實居住切
    結書上簽章認定後，向國姓鄉公所申請租金補助款。國姓鄉公所人員不疑，於八
    十九年一月二十日將賑災款項十八萬元匯入辛○○上開存款戶內。
６、癸○○於八十八年十一月一日出具內容為於九二一地震時，癸○○、邱月霞、羅
    芳玉、羅燮朋確實居住於南投縣國姓鄉南港村十二鄰長石巷六十號無誤之不實切
    結書、戶籍謄本、國姓農會000000000號癸○○之活期儲蓄存款存摺封
    面影本，經由丙○○於不實之確實居住切結書上簽章認定後，向國姓鄉公所申領
    全倒慰助金二十萬元。國姓鄉公所承辦人員不疑，於八十八年十一月十日將賑災
    款項二十萬元匯入癸○○上開國姓鄉農會存款戶內。又於八十八年十一月十九日
    出具九二一震災戶請領租金補助申請表及癸○○、邱月霞、羅芳玉、羅燮朋於九
    二一地震時確實居住於國姓鄉南港村十二鄰長石巷六十號之不實內容之切結書、
    戶籍謄本、國姓鄉南港村十二鄰長石巷六十號為房屋所有權人癸○○持有之切結
    書、國姓鄉農會存摺封面、電號00000000000號電錶八十八年三月十
    二日至同年五月十一日之電費收據，經丙○○在不實之切實居住切結書上簽章認
    定後，向國姓鄉公所申請四人份之租金補助款。國姓鄉公所人員不疑，於八十九
    年一月二十日將賑災款項十四萬四千元匯入癸○○上開存款戶內。
７、己○○於八十八年十一月一日出具內容為於九二一地震時，己○○本人確實居住
    於南投縣國姓鄉南港村十二鄰長石巷六十號無誤之不實切結書、戶籍謄本、國姓
    農會000000000號己○○之活期儲蓄存款存摺封面影本，經由丙○○在
    不實之確實居住切結書上簽章認定後，向國姓鄉公所申領全倒慰助金二十萬元。
    國姓鄉公所承辦人員不疑，於八十八年十一月十日將賑災款項二十萬元款項匯入
    己○○上開國姓鄉農會存款戶內。又於八十八年十一月十九日出具九二一震災戶
    請領租金補助申請表及己○○於九二一地震時確實居住於國姓鄉南港村十二鄰長
    石巷六十號之不實內容之切結書、戶籍謄本、國姓鄉南港村十二鄰長石巷六十號
    為房屋所有權人己○○持有之切結書、國姓鄉農會存摺封面、電號000000
    00000號電錶八十八年五月十一日至同年七月九日之電費收據，經丙○○在
    不實之確實居住切結書上簽章認定後，向國姓鄉公所申請租金補助款。國姓鄉公
    所承辦人員不疑，於八十九年一月二十日將賑災款項三萬六千元匯入己○○上開
    存款戶內。
８、丑○○於八十八年十一月一日出具內容為於九二一地震時，丑○○、劉玲茹確實
    居住於南投縣國姓鄉南港村十二鄰長石巷六十號無誤之不實切結書、戶籍謄本、
    國姓農會000000000號丑○○之活期儲蓄存款存摺封面影本，經由丙○○在不實之確實居住切結書上簽章認定後，向國姓鄉公所申領全倒慰助金二十萬
    元。國姓鄉公所承辦人員不疑，於八十八年十一月十日將賑災款項二十萬元匯入
    丑○○上開國姓鄉農會存款戶內。又於八十八年十一月十九日出具九二一震災戶
    請領租金補助申請表及丑○○、劉玲茹於九二一地震時確實居住於國姓鄉南港村
    十二鄰長石巷六十號之不實內容之切結書、戶籍謄本、國姓鄉南港村十二鄰長石
    巷六十號為房屋所有權人丑○○持有之切結書、國姓鄉農會存摺封面、電號00
    000000000號電錶八十八年七月九日至同年九月九日之電費收據，經由
    丙○○在不實之確實居住切結書上簽章認定後，向國姓鄉公所申請租金補助款。
    國姓鄉公所人員不疑，於八十九年一月二十日將賑災款項七萬二千元匯入上開丑
    ○○存款戶內。
二、丙○○明知依規定九二一震災受災戶住屋全倒、半倒者，其救助、慰問金及未經
    人口自行租屋租金補助之發給對象，以災前戶籍登記為準，且須實際居住於受災
    屋之現住戶，由戶長或現住人具領，未居住於受災毀損住屋者，不予發給；如未
    設籍而有實際居住之事實者，得以切結書由村、里長認定後申領，且明知九二一
    地震時子○○及廖秀針、羅瑞燕、羅雅珮、羅文裕、寅○○、徐阿竹；壬○○及
    王仙遙、羅奕辰、羅奕宏、羅文均等人均未居住於國姓鄉南港村長石巷五十六號
    房屋；卯○○及羅陳金妹；庚○○及羅春花、羅燮胤、羅胤平、羅芳怡；癸○○
    及邱月霞、羅芳玉、羅燮朋；己○○，丑○○及劉玲茹均未居住於國姓鄉長石巷
    六十號，對於其主管之受災戶確實居住於倒塌房屋之認定事務，竟明知違背法令
    ，利用職權機會，基於意圖圖利子○○、壬○○、卯○○、庚○○、辛○○、癸○○、己○○、丑○○等人不法利益之概括犯意，於子○○、壬○○、卯○○、
    庚○○、辛○○、癸○○、己○○、丑○○等人為上開全倒慰助金、未經安置人
    口自行租屋租金補助申領時，先後在上開不實之確實居住切結書上簽章認定（如
    前述），使國姓鄉公所人員，依丙○○不實之認定，分別核發全倒慰助金、未經
    安置人口自行租屋租金補助款予子○○、壬○○、卯○○、庚○○、辛○○、癸○○、己○○、丑○○等人（其金額如前）
三、案經法務部調查局南投縣調查站移送及台南投地方法院檢察署檢察官偵查起訴。
    理      由
一、訊之被告丙○○、子○○、壬○○、卯○○、庚○○、辛○○、癸○○、己○○
    、丑○○均矢口否認有右揭犯行，丙○○辯稱：伊係依法辦理本件慰助金及租金
    之申請，並無利用職務上之機會詐取財物及圖利之行為。九二一地震發生伊為南
    港村長，有四十二位村民遭活埋下落不明。伊為了村民不眠不休，從事救災，各
    級長官亦相當關心，指示從寬處理。伊遵照上級指示，於救災告一段後，對村民
    申請慰助金及租金部分，均一視同仁採相同標準從寬認定補助。且政府對於九二
    一地震如何補助及補助標準經多次修正，內容略有不同。又所謂「有實際居住於
    受災屋之事實」之認定，係委由申請人出具切結書後委由村長認定之，而「實際
    居住」之標準缺乏明文，係委由村長認定之。國姓鄉鄉長於八十八年十月二十二
    日會議記錄第七交換意見曾裁示「（石門村長朱春夏提問申請人有樓房，另山上
    有房子如何處理？）房子尚有灶、床、有門牌號碼、有戶口並立切結書即要准。
    」「住戶來去去，由村長認定。」伊係依鄉長指示，從寬認定居住事實之標準。
    寅○○父子等三人及卯○○父子等六人取得慰助金及租金補助後，伊分文未得，
    何來利用職務上之機會詐取財物。九二一地震被告之住屋亦遭相當程度之毀損，
    被告如有心利用職務詐取財物，自可認定自己住屋半倒申請慰助金。又居住於村
    內之被告家族，另有林福峰等十七戶，但經被告認定為判倒者僅林偵遠、林福基
    、林發生等三戶，足認被告丙○○並無利用職務上機會詐取財物之主觀犯意云云
    。其餘被告辯稱：被告卯○○等六戶共同居住於長石巷六十號房屋；寅○○等二
    戶共同居住於長石巷五十六號房屋，合計八戶，均以養鹿為生，因房屋均在山上
    ，為小孩上學方便，遂將戶籍遷至山下之房屋，但被告等仍住山上。證人丁○○
    所證五六號、六十號房屋係寅○○、卯○○等八戶養鹿之工寮乙節，為不實在。
    被告等養鹿，係採割鹿茸賺錢營生。鹿每天吃四餐，除早、中、晚，晚上九時尚
    有一餐，故每天須照顧至晚上十一時許，如有客人晚上來買鹿茸，第二天上午六
    時才能取鹿茸，因此每天都住五六、六十號房屋。小孩放學後，亦須上山幫忙，
    可見被告等人確有居住之事實。五十六、六十號各設電錶一個，被告等人係農牧
    之人，勤儉過日，不敢浪費，被告等八戶共同付費，從無糾紛。九二一地震發生
    後，五六、六十號房屋遭砂石掩埋，經村幹事李文森勘驗認定為全倒。被告等八
    戶依法提出申請住屋全倒慰助金及租金補助，由村幹事李文森受理，轉送村長丙○○認定簽章，並無不法云云。
二、經查：
（一）被告丙○○、子○○、壬○○、卯○○、庚○○、辛○○、癸○○、己○○、
      丑○○等人對右揭請領全倒慰助金、未經安置人口自行租屋租金補助，經丙○○於確實居住切結書上認定簽章後，向國姓鄉公所核發款項之事實，均坦承不
      諱，並有國姓鄉九二一大地震住屋災害未經安置人口自行租屋租金補助發放清
      冊、住屋全倒慰助金轉帳清冊、南投縣國姓鄉南港村住屋災害勘查報表、確實
      居住切結書、戶籍謄本、國姓鄉農會子○○、壬○○、卯○○、庚○○、辛○○、癸○○、己○○、活期儲蓄存款存摺影本、台灣電力公司電費收據、九二
      一震災戶請領租金補助申請表、切結書等件可憑（附於偵字第二八五九號偵查
      卷第六四至二０四頁）。
（二）１、寅○○、徐阿竹、子○○、廖秀針、羅瑞燕、羅雅珮原住南港村長石巷五
      六號，於七十七年二月三日遷入南港路七八之二號（七十七年六月七日門牌整
      編為同路九八號）；羅文裕於七十八年七月十七日出生即設籍於南港路九八號
      。子○○並於八十年五月十八日另立新戶，亦有戶口名簿、戶籍謄本可憑（見
      偵字第二八五九號卷第七五、二二五頁、原審卷第一一三頁）。壬○○、王仙
      遙、羅奕辰、羅奕宏均原住南港村長石巷五六號，於八十八年六月一日住址變
      更；羅文均於八十八年八月三十一日出生即設址於國姓鄉○○路九八號，此亦
      有戶籍謄本可憑（見同上偵查卷第二二五、二二六頁）。卯○○、羅陳金妹、
      庚○○、劉春花、羅燮胤、羅燮平妹原住於長石巷六十號，於八十年一月三十
      日遷至南港路一０三之二號；羅芳怡於八十年八月五日出生即設籍南港路一０
      三之二號。此有戶籍謄本、戶口名簿可憑（見偵字第二八五九號卷第八三、八
      四、八八、一三０、一三六、二三一、二三三頁）辛○○、郭麗惠原住長石巷
      六十號，於八十年一月三十日即隨戶長「卯○○」遷入國姓鄉○○路一○三之
      二號，並於八十八年七月八日創立新戶；嗣於八十八年七月十二日遷入國姓鄉
      ○○路○段二○○號。羅燮龍、羅燮霖、羅于庭均未曾設籍於長石巷六十號。
      癸○○、邱月霞、羅芳玉、羅燮朋原住南港村長石巷六十號，於八十年一月三
      十日隨戶長「卯○○」遷入國姓鄉○○路一○三之二號，並於八十八年七月八
      日創立新戶。己○○原住南港村長石巷六十號，於八十年一月三十日隨戶長「
      卯○○」遷入國姓鄉○○路一○三之二號，並於八十八年七月八日創立新戶。
      丑○○原住南港村長石巷六十號，於八十年一月三十日隨戶長「卯○○」遷入
      國姓鄉○○路一○三之二號，於八十五年一月九日與劉茹玲結婚，劉茹玲即設
      籍於南港路一０三之二號，並於八十八年七月八日創立新戶，以上有戶口名簿
      、戶籍謄本可憑（見同上偵查卷第九一、九五、一三六、一三七、一三八、二
      二七、二二九二三０、二三四頁）。寅○○、徐阿竹、子○○、廖秀針、羅瑞
      燕、羅雅珮、壬○○、王仙遙、羅奕辰、羅奕宏、羅文均、卯○○、羅陳金、
      庚○○、劉春花、羅燮胤、羅燮平辛○○、郭麗惠、羅燮龍、羅燮霖、羅于庭
      、癸○○、邱月霞、羅芳玉、羅燮朋、己○○、丑○○、劉玲茹於九二一地震
      時均未設籍於籍於南港村長石巷五六、六十號。另據證人即勤區警員丁○○證
      稱：於九二一地震前，庚○○就自行於南港村南港路七十一之十五號建屋居住
      （見本院卷第一四頁）足認庚○○於九二一地震前，係居住於南港路七十一之
      十五號。
　　　２、寅○○本院九十年十月十一日調查時供稱：於七、八年前，因兒女讀書，
      搬至南港路九八號即整編前七八之二號（見本院卷第七二頁），子○○亦不否
      認有孩子二女一男住山下南港路九八號房子。壬○○亦承認於八十五年間搬至
      南港路七十一之二十號房子。但國姓鄉長石巷五十六號房屋僅有一電錶，戶名
      子○○、電號為0000000000號，該電錶用電量八十八年用電量：一
      、二月六十度、三、四月六十九度、五、六月八十七度、七、八月九十一度、
      九、十月九十六度。而用電戶名：子○○、用電地址：國姓鄉○○路七八號之
      一，電號：00000000000號該電錶八十八年用電量：一、二月六五
      度、三、四月七四度、五、六月八三度、七、八月八四度、九、十月九八度、
      十一、十二月八十度。用電戶名：子○○、用電地址為國姓鄉○○路七八之一
      號二樓電號：00000000000號，八十八年用電量：一、二月七八七
      度、三、四月八五七度、五、六月九三九度、七、八月九二二度、九、十月九
      八九度。又用電地址國姓鄉○○村○○路七一之廿號一樓，電號000000
      00000號，八十八年用電量：一、二月六五四度、三、四月八一七度、五
      、六月七九六度、七、八月七○○度、九、十月八二一度；用電地址國姓鄉○○村○○路七一之廿號二樓，電號00000000000號，八十八年用電
      量：一、二月八○○度、三、四月九五七度；五、六月一○三一度；七、八月
      九六○度；九、十月一三九九度，此有台灣電力股份有限公司南投區營業處函
      可憑（見同上偵查卷第二一一、二六三頁）。上開子○○、壬○○於長石巷五
      六號之房屋，與其等於南港路九十八號（整編前為七十八之二號）、七十一之
      二十號房子之用電量，極為懸殊，足認子○○、壬○○及其家人均未住居於長
      石巷五六號房屋。又九二一地震時，卯○○、庚○○、癸○○、丑○○、己○○均設籍於南港村南港路一０三之二號；辛○○則設籍於國姓鄉○○村○○路
      ○段二００號；庚○○實際居住於南港路七十一之十五號。但用電戶名：卯○○；用電地址：國姓鄉長石巷六十號，電號：00000000000號，八
      十八年用電量：一、二月五十一度；三、四月六十四度；五、六月七十五度；
      七、八月五十八度；九、十月七十九度。而用電戶名：卯○○先生。用電地址
      ：國姓鄉○○村○○路一○三之二號一樓，電號：00000000000號
      ，八十八年用電量：一、二月一○九三度；三、四月一一二二度；五、六月一
      二七四度；七、八月一四○四度；九、十月一一七八度。用電戶名：卯○○；
      用電地址：國姓鄉○○村○○路一○三之二號二樓；電號：00000000
      000號，八十八年用電量：一、二月一○八度；三、四月二○三度；五、六
      月一三○度；七、八月二三六度；九、十月三九四度。用電戶名：辛○○；用
      電地址：國姓鄉○○村○○路○段二○○號一樓；電號：000000000
      00號；八十八年用電量：一、二月○度；三、四月十九度、五、六月○度、
      七、八月七十九度、九、十月一七六度。用電戶名：辛○○；用電地址：國姓
      鄉○○村○○路○段二○○號二樓；電號：00000000000號；八十
      八年用電量：一、二月○度；三、四月五度；五、六月一度；七、八月一四二
      度；九、十月二五五度（辛○○係於八十八年七月遷入北山村中正路二００號
      ）。用電戶名：庚○○；用電地址：國姓鄉○○村○○路七十一之十五號一至
      二樓；電號：00000000000號；八十八年用電量：一、二月七七五
      度；三、四月九五六度；五、六月七六三度；七、八月七九七度；九、十月九
      四○度。用電戶名：卯○○；用電地址為國姓鄉○○村○○路一一○之十三號
      一樓；電號：00000000000號；八十八年用電量：一、二月九三七
      度；三、四月一○四三度；五、六月一○二六度；七、八月九四七度；九、十
      月九八五度。用電戶名：卯○○；用電地址為國姓鄉○○村○○路一一○之十
      三號二樓；電號：00000000000號；八十八年用電量：一、二月三
      六九度；三、四月四五九度；五、六月四九八度；七、八月七九二度；九、十
      月九○四度。此有台灣電力股份有限公司南投區營業處函（見同上偵查卷卷第
      二一一、二三六、二六三頁）。就以上用電情形，足認被告卯○○、庚○○、
      辛○○、癸○○、己○○、丑○○等人並未居住於長石巷六十號房屋。
　　　３、另寅○○、子○○、壬○○於國姓鄉○○村○○路九八號之房子；卯○○
      己○○、丑○○所居住之南投縣國姓鄉○○村○○路一０三之二號房屋、庚○○國姓鄉○○村○○路七一之一五號房屋；辛○○國姓鄉○○村○○路○段二
      ００號之房屋；癸○○國姓鄉○○村○○路一一０之二號之房屋，均係寬敞之
      建物，此有照片十二張附卷可憑（見本院卷第一一九頁至一二四頁）；且於交
      通方便、子女就學容易之南港路旁或中正路旁。而長石巷五十六號、六十號房
      屋，位於九份二山旁，地處偏僻，僅有產業道路與南港路相通，房屋並非寬敞
      ，此亦有九二一地震前之空照圖可憑。被告羅應榮聘、壬○○、卯○○、庚○○、辛○○、癸○○、己○○、丑○○等既已於交通方便、子女就學容易之地
      區有有上開寬敞之房屋，何須居住於人跡稀少、交通不便之九份二山上。足認
      長石巷五十六號、六十號房屋僅係被告等供養鹿用之工寮。
　　　４、另被告子○○、壬○○、卯○○、庚○○、辛○○、癸○○、己○○、丑
      ○○均供稱九二一地震時，其等家人均未居住於長石巷五六號、六十號，所以
      家人均無傷亡。更足認被告子○○等人及其家人均未居住於九份二山之長石巷
      五六號、六十號房屋。
　　　５、住於國姓鄉南港村鳳鳴巷十八號，被告等之長石巷五六、六十號房屋附近
      ，於九二一地震前常常至被告等之長石巷五十六、六十號房屋之證人乙○○證
      稱：「寅○○及兒子他們家人，約於民國七十幾年間，就已搬離到現在居住的
      南港村山下的社區住家了，也就是南港村南港路現在居住的住家，而山上九份
      二山的老家就改做養鹿場及種植檳榔等農作物，雖然他的老家九二一震災時倒
      塌掩埋，但並無全家人居住的事實。」（見同上偵查卷第九頁）「他們（卯○○）一家人與前述寅○○家人一樣，約於民國七十幾年間，就已搬離遷居到現
      在位於山下南港村社區等地住家了，而山上的住家就改做工寮養鹿及種植檳榔
      等農作物，雖然九二一震災時老家有倒塌倒掩埋，但並無全家人居住之事實。
      」（見同上偵查卷第九頁反面）「（長石巷五十六號、六十號房子情形？）五
      十六號寅○○的是工寮，二十年前火災後蓋二間鐵皮屋，我沒有進去過。他搬
      去南投縣國姓鄉○○路二十多年。他有養鹿，有圍起來的鐵皮屋。被告卯○○
      的房子有二間房間和一廚房一客廳。我二、三十年前去過。」（見本院卷第一
      五一頁）。證人即勤區警員丁○○於九十年十月十七日南投縣調查站派人訊問
      時證稱：「（你是否知悉寅○○等人設籍地址，及實際住址之地址？何時開始
      設籍或居住？）答：前述寅○○、壬○○、子○○等人，我自八十二年二月一
      日派遣至北山派出所擔任管區職務時，寅○○等人即居住於國姓鄉○○村○鄰
      ○○路九八號，且設籍於該地。九二一地震前，寅○○於南港路九八號斜對面
      搭蓋乙棟鐵皮屋，壬○○即遷居於該鐵皮屋；寅○○及子○○仍續居住於南港
      路九八號。‧‧‧‧自戶口查察簿查閱得知，由該資料記載為八十年五月十八
      日遷入南港路九八號。」（見本院卷第一一三頁）「（前述寅○○、壬○○、
      子○○等人之家屬是否均居住於前述設籍之國姓鄉○○村○○路九十八號？設
      籍地址是否為空戶？）前述寅○○、壬○○、子○○等人家屬均居住於前述設
      籍之國姓鄉○○村○○路九八號。設籍地確有人居住並非空戶。」（見本院卷
      第一一三頁）「（你是否知悉卯○○、庚○○、癸○○、己○○、丑○○等人
      設籍地及實際住地之住址？何時開始設籍或居住？）前述卯○○、庚○○、癸○○、己○○、丑○○等人原均設籍並實際居住於國姓鄉○○村○鄰○○路一
      ○三之二號，其等係我八十二年至該轄區擔任管區工作時即設籍於該地，迄未
      並未遷移。」（見本院卷第一一三頁反面）「（前述卯○○等家人是否均居住
      於前述設籍之國姓鄉○○村○鄰○○路一○三之二號？設籍地址是否為空戶？
      ）前述卯○○等家屬原均居住於此址內無誤，此設籍之國姓鄉○○路一○三之
      二號。」（見本院卷第一一四頁）「（前述卯○○等人員均設籍居住於南港村
      南港路一○三之二號後，有無遷移居住地址？）於八十八年九月間九二一震災
      前，庚○○就自行於南港村南港路七一之十五號興建房屋自行居住；癸○○易
      於震災前於南港村南港路一一○之二號購屋居住，從事檳榔加工業。前述二人
      家屬亦分別居住於上址內。」（見本院卷第一一四頁）「（你是否知悉前述寅
      ○○、壬○○、子○○等人有無居住於南港村十二鄰長石巷五六號山上之房屋
      ？）前述南港村長石巷五六號山上房屋，應係寅○○養鹿之鹿寮而已，實際上
      應居住於村內南港路九八號迄今。」（見本院卷第一一四頁反面）「（你是否
      知悉前述卯○○、庚○○等人有無居住於南港村十二鄰長石巷六十號山上之房
      屋？）前述南港村長石巷六十號山上之房屋，應係卯○○養鹿之鹿寮而已，實
      際上應居住於村內南港鹿一○三之二、七一之十五及一一○之二等三處地址房
      屋內迄今。」（見本院卷第一一四頁反面）於九十年十月二十九日本院調查時
      證稱：卯○○和兒子戶籍都在南港路一０三之二號在一，查戶口時都住那裡。
      查戶口時卯○○都在。寅○○及兒子媳婦都住南港路九八號。養鹿在山上。只
      知道在長石巷養鹿，都在山下生活等語（見本院卷第一０四、一０五頁）證人
      即北山村之勤區警員詹振文證稱：「（你是否知悉國姓鄉民辛○○設籍地址及
      實際地址各為何？何時開始設籍或居住於此地？）他是於民國八十八年七月間
      ，開始設籍遷居於國姓鄉○○村○鄰○○路○段二○○號屋內，他及家人眷屬
      等均全部居住生活於此地內。」「（你是如何知悉國姓鄉北山村民辛○○確實
      居住生活於前述設籍地址內）前所述，我曾擔任該區警員，經常實施戶口查察
      工作，而且也認識他，故知道他及眷屬等均居住生活於北山村之戶籍地址內。
      」「（國姓鄉北山村民辛○○及眷屬等於民國八十八年九月間九二一震災時，
      是否確實居住於國姓鄉北山村之設籍址戶內？）是的，因我擔任該村之管區警
      員有七年之久，故知道他居住生活於村內。」（見本院卷第一一六、一一七頁
      ）。就以上事證足認被告寅○○、徐阿竹、子○○、廖秀針、羅瑞燕、羅雅珮
      、壬○○、王仙遙、羅奕辰、羅奕宏、羅文均、卯○○、羅陳金、庚○○、劉
      春花、羅燮胤、羅燮平辛○○、郭麗惠、羅燮龍、羅燮霖、羅于庭、癸○○、
      邱月霞、羅芳玉、羅燮朋、己○○、丑○○、劉玲茹於九二一地震時均無實際
      居住於南港村長石巷五六、六十號。
（三）九二一大地震受災戶住屋全倒、半倒者，其救助及慰助金之發給對象，均以實
      際居住於受災屋之現住戶，未居住於受災毀損住屋，不予發給，此有內政部八
      十八年九月三十日台（88）內社字第八八八二三０七號函。又依八十八年十一
      月十二日（八八）建委社字第一二二七號函、八十八年十二月十五日（八八）
      建委社字第三一００號函，所謂居住事實之認定，係指「以久住之意思經常居
      住於該處所之長期居住受災戶家戶」、「經常居住於該住屋並有住宿及炊食等
      事實」而言。
（四）寅○○、徐阿竹、子○○、廖秀針、羅瑞燕、羅雅珮、壬○○、王仙遙、羅奕
      辰、羅奕宏、羅文均、卯○○、羅陳金、庚○○、劉春花、羅燮胤、羅燮平辛○○、郭麗惠、羅燮龍、羅燮霖、羅于庭、癸○○、邱月霞、羅芳玉、羅燮朋
      、己○○、丑○○、劉玲茹等人於九二一地震時，並未實際居於長石巷五十六
      號、六十號住屋，子○○、壬○○、卯○○、庚○○、辛○○、癸○○、己○○、丑○○等人竟出具不實之確實居住切結書，以詐領住屋全倒慰問金、租金
      補助，其等顯有不法所有之詐欺意圖。
（五）被告丙○○為寅○○女兒羅秀蓮之夫，此有戶籍謄本可憑（見原審卷第一一四
      頁）；且丙○○為南港村村長，住居於南港村南港路四十八號，對於上開寅○○、徐阿竹、子○○、廖秀針、羅瑞燕、羅雅珮、壬○○、王仙遙、羅奕辰、
      羅奕宏、羅文均、卯○○、羅陳金、庚○○、劉春花、羅燮胤、羅燮平辛○○
      、郭麗惠、羅燮龍、羅燮霖、羅于庭、癸○○、邱月霞、羅芳玉、羅燮朋、己○○、丑○○、劉玲茹於九二一地震時，並未實際居於長石巷五十六號、六十
      號房屋，自知悉清楚。其仍於確實居住切結書上簽章認定，使被告（寅○○以
      外）等得以請領住屋全倒慰助金、自行租屋租金補助，其顯有圖利不法之犯意
      。
三、證人李文森即南港村村幹事、國姓鄉公所承辦人鐘永豐，均證稱不清楚被告等人
    是否居住長石巷五十六號、六十號房屋。證人陳日英證稱；「白天我去工作，開
    車經過有看人在那裡出入工作，養鹿種檳榔，晚上我回家就不知道。」證人徐綠
    握證稱：「我們天天都有看到在白天，因土地在那裡工作都會見面，晚上不清楚
    。」（見原審卷第一五四至一五六頁）；證人吳鎮南證稱：「他們（即被告）在
    山上養鹿，每年國曆元月到六月剪鹿茸，鹿有會互相照顧，炊煮分食，在這期間
    要離開那裡很少，養鹿一天要餵四次。：：不知道晚上他們有沒有住在那裡。白
    天養鹿會互相照顧。：：寅○○是鐵皮屋，有幾間房子我不知道。但是有廚房，
    剪鹿茸時他們有在那煮飯請我吃過。卯○○是三合院，有廚房，剪鹿茸也有煮給
    我們吃，他們是各人分開炊煮分開吃。」證人蔣秀鳳證稱：「鹿茸期大家互相幫
    忙鋸鹿茸，我去山上九份二山的住處，他們兩家都有找我幫忙。早上、中午、傍
    晚都有在那裡幫忙，時間不一定，鋸鹿茸時早上、中午都有在被告住處用餐。晚
    上他們有無住在那裡我不清楚。」證人古仁華證稱：「他們兩家人在長石巷南港
    路的住處來來去去，我知道他們的產業都在山上。：：剪誰的就誰煮給我吃，各
    人煮個人的。」（見原審卷第一八九至一九二頁），均僅能證明於剪鹿茸時，始
    煮飯供工作人員用餐，並不能據以認定被告等人居住於長石巷五十六號、六十號
    房屋。證人黃隆海即八十六年八月至八十八月之勤區警員證稱：「（長石巷五十
    六號、六十號住屋）洗衣服沒有、煮飯簡單的有，睡午覺有，工作比較忙養鹿要
    採鹿茸時，晚上也有睡那裡，但不是每天。」（見本院卷第一八七頁）另卷附長
    石巷五十六號、六十號房屋照片（見原審卷第一一五頁後、一三七頁），長石巷
    五十六號為鐵皮又泥板屋；長石巷六十號為土造房屋，無從證明係寬敞之房屋，
    足以為寅○○、徐阿竹、子○○、廖秀針、羅瑞燕、羅雅珮、壬○○、王仙遙、
    羅奕辰、羅奕宏、羅文均、卯○○、羅陳金、庚○○、劉春花、羅燮胤、羅燮平
    、辛○○、郭麗惠、羅燮龍、羅燮霖、羅于庭、癸○○、邱月霞、羅芳玉、羅燮
    朋、己○○、丑○○、劉茹玲等人居住。
四、綜上所述，本件事證極為明確，被告丙○○、子○○、壬○○、卯○○、庚○○
    、辛○○、癸○○、己○○、丑○○所辯，均與事實不合，顯事卸責飾詞，不足
    採信，其等右揭犯行，可以認定。
五、貪污治罪條例第六條第四項原規定為「對於主管或監督之事務，直接或間接圖私
    人不法之利益者。」並處罰未遂犯；嗣經修正為「對於主管或監督之事務，明知
    違背法令，直接或間接圖自己或其他私人不法利益，因而獲得利益者。」且不罰
    未遂犯，於九十年十一月七日經總統公布施行。本件被告丙○○犯罪時間係在修
    正施行前，比較新舊法，以修正後之規定有利於被告丙○○，應依刑法第二條第
    一項前段適用裁判時之法律。又八十八年九月二十一日九二一大地震後，政府於
    八十八年九月二十五日發布緊急命令，其第十一條第二項規定：「以詐欺、侵占
    ：：或其他不正當之方法，取得賑災款項、物品或災民之財者，按刑法或特別法
    之規定，加重其刑至二分之一。」其有效期間為八十八年九月二十五日起至八十
    九年三月二十四日，合先敘明。本件被告子○○、壬○○、卯○○、庚○○、辛○○、癸○○、己○○、丑○○等人，均明知其等及其家人，於九二一地震時並
    無實際居住於長石巷五十六號、六十號之房屋，竟均意圖為自己不法之所有，出
    具不實之確實居住切結書，向國姓鄉公所詐取賑災款項，均核犯刑法第三百三十
    九條第一項之詐欺罪，並依八十八年九月二十五日緊急命第十一條第二項之規定
    ，加重其等之刑。先後詐取全倒慰助金、自行租屋補助金之二犯行，時間緊接，
    所犯罪名相同，顯係出於概括之犯意為之，為連續犯，應依刑法第五十六條之規
    定以一罪論。被告丙○○為南港村村長，負責南港村九二一震災有關村民住屋全
    倒、半倒慰助金及租金補助之申請、災民確實居住於受災毀損住屋認定之相關業
    務，為依據法令從事公務之人員，竟對於其主管之災民確實居住於受災毀損住屋
    之事務，明知被告寅○○、徐阿竹、子○○、廖秀針、羅瑞燕、羅雅珮、壬○○
    、王仙遙、羅奕辰、羅奕宏、羅文均、卯○○、羅陳金、庚○○、劉春花、羅燮
    胤、羅燮平、辛○○、郭麗惠、羅燮龍、羅燮霖、羅于庭、癸○○、邱月霞、羅
    芳玉、羅燮朋、己○○、丑○○、劉玲茹等人並未居住於長石巷五十六號或六十
    號，竟違背法令，直接圖利子○○、壬○○、卯○○、庚○○、辛○○、癸○○
    、己○○、丑○○等人不法利益，使子○○等人因而獲得國姓鄉公所發給全倒慰
    助金、租金補助之利益，核犯修正後貪污治罪條例第六條第一項第四款之圖利罪
    。先後數圖利犯行，時間緊接，構成要件相同，顯係基於概括犯意為之，應依連
    續犯規定論以一罪。公訴人認被告等人均係犯修正前貪污治罪條例第五條第二款
    之利用職務上機會詐取財物罪，起訴法條尚有未洽，應予變更。原審未予詳查，
    認寅○○、徐阿竹、子○○、廖秀針、羅瑞燕、羅雅珮、壬○○、王仙遙、羅奕
    辰、羅奕宏、羅文均、卯○○、羅陳金、庚○○、劉春花、羅燮胤、羅燮平、辛○○、郭麗惠、羅燮龍、羅燮霖、羅于庭、癸○○、邱月霞、羅芳玉、羅燮朋、
    己○○、丑○○、劉玲茹等人確有居住於長石巷五十六號或六十號之事實；被告
    丙○○對於慰助金之發放，不論親疏，一律從寬認定為有居住之事實，無厚此薄
    彼情事，難認有圖利或利用職務上詐取財物之犯行，認事尚有未洽。檢察官上訴
  意旨，就此部分，指責原審判決不當，為有理由，應由本院將被告丙○○、子○○、壬○○、卯○○、庚○○、辛○○、癸○○、己○○、丑○○部分撤銷，自
    為判決。爰審酌被告丙○○與子○○、壬○○、卯○○、庚○○、辛○○、癸○○、己○○、丑○○等人有親屬關係，丙○○利用九二一地震社會受有重大災害
    之機會，圖利親人；子○○等人則乘機詐取賑災款項，及其等犯罪之動機爰審酌
    被告犯罪之動機、目的、手段，犯罪時所受之刺激及其品性、生活狀況、智識程
    度、犯罪所生之損害，及犯罪後態度等一情狀。各量處如主文所示之刑。丙○○
    部分並宣告褫奪公權五年。被告丙○○並未得有財物；被告子○○、壬○○、卯
    ○○、庚○○、辛○○、癸○○、己○○、丑○○所得財物，係犯詐欺罪所得，
    並非犯貪污治罪條例第四條至第六條所得，無從依貪污治罪條例第十條規定追繳
    ，附此敘明。又被告子○○、壬○○、卯○○、庚○○、辛○○、癸○○、己○○、丑○○前未曾受有期徒刑以上刑之宣告，此有台灣高等法院被告全國前案紀
    錄表可憑，因一時失慮，偶罹刑典，且所詐取之財物並非鉅大，經此刑之宣告後
    ，應知警惕而無再犯之虞，本院因認暫不執行其刑為當，均予以宣告緩刑，用啟
    自新。
六、公訴意旨另略以：被告寅○○及其妻並無居住於上開長石巷五十六號之事實，竟
    出具不實之確實居住切結書，由丙○○認定簽章後，向國姓鄉公所申領住屋全倒
    慰助金、租金補助，認寅○○、丙○○尚涉有修正前貪污治罪條例第五條第二款
    之利用職務上之機會詐取財物罪嫌云云。惟訊之被告寅○○堅決否認有出具確實
    居住切結書向國姓鄉公所申領住屋全倒補助金及租金補助等詞；本院遍查全卷，
    並無寅○○出具確實居住切結書請領住屋全倒慰助金、租金補助之切結書及申請
    書。而寅○○及其妻廖秀針之之租金補助申請，則係由子○○申請，此有九二一
    震災戶請領租金補助申請表、確實居切結書可憑（見偵字第二八五九號卷第一０
    五、一０六頁）。足認寅○○所辯並非無據，此外本院又查無證據足以證明被告
    寅○○、丙○○有此部分犯行。原審就寅○○部分諭知無罪之判決，就丙○○此
    部分認不構成犯罪，認事並無違誤。檢察官上訴意旨，指摘原審判決諭知寅○○
    無罪，認事不當，其此部分之上訴為無理由，應予駁回。丙○○部分，因與上開
    有罪部分有裁判上一罪之關係，因不另為無罪之諭知。
七、據上論斷，應依刑事訴訟法第三百六十九條第一項前段、第三百六十八條、第三
    百六十四條、第二百九十九條第一項前段、第三百條，修正後貪污治罪條例第二
    條、第六條第一項第四款、第十條第一項、第二項、第十七條，刑法第二條第一
    項前段、第五十六條、第三百三十九條第一項、第七十四條第一款、第三十七條
    第二項，八十八年九月二十五日緊急命令第十一條第二項，罰金罰鍰提高標準條
    例第一條前段，判決如主文。
本案經檢察官甲○○到庭執行職務。
中      華      民      國      九十一  年      六      月      十九    日
                                臺灣高等法院臺中分院刑事第九庭
                                      審判長法  官  陳  筱  珮
                                            法　官　康　應　龍
                                            法　官　趙　春　碧
右正本證明與原本無異。
丙○○、檢官察官得上訴。
被告寅○○、子○○、壬○○、卯○○、庚○○、辛○○、癸○○、己○○、丑○○
不得上訴。
如不服本判決應於收受送達後十日內向本院提出上訴書狀，其未敘述上訴之理由者並
得於提起上訴後十日內向本院補提理由書（均須按他造當事人之人數附繕本）。
                                            書記官　陳　文　琴
中      華      民      國      九十一  年      六      月      二十四  日
                                                                        Ａ
